【裁判字號】    98,聲,2688
【裁判日期】    981015
【裁判案由】    聲請撤銷羈押
【裁判全文】
臺灣臺北地方法院刑事裁定              98年度聲字第2688號
聲  請  人
即  被  告  甲○○
                    （現於臺灣臺北看守所羈押中）
選任辯護人  易定芳律師
            吳啟豪律師
            陳麗增律師
上列聲請人即被告因違反銀行法案件（本院案號：98年度金重訴
字第18號），不服本案受命法官所為羈押處分，聲請撤銷，本院
裁定如下：
    主  文
聲請駁回。
    理  由
一、按被告經法官訊問後，認犯罪嫌疑重大，而有‧‧‧；（二
    ）有事實足認為有湮滅、偽造、變造證據或勾串共犯或證人
    之虞者；（三）所犯為最輕本刑五年以上有期徒刑之罪等情
    形之一者，非予羈押，顯難進行追訴、審判或執行，得羈押
    之，刑事訴訟法第101 條第1 項第2 款、第3 款定有明文。
    次按，刑事被告經訊問後，於必要時得羈押之，所謂必要與
    否，自應按照訴訟進行程度，及其他一切情事，由法院斟酌
    認定（最高法院29年度抗字第57號判例意旨參照）。而於偵
    審中羈押被告之目的，在於確保訴訟程序之進行、證據之存
    在及真實，而被告有無羈押之必要，法院自得就具體個案情
    節予以斟酌決定，如就客觀情事觀察，法院所為羈押裁定在
    目的與手段間之衡量並無違反比例原則情形，即無違法或不
    當可言。再法院在斟酌上開羈押與否之情事時，其目的僅在
    判斷有無實施證據保全或強制處分之必要，因此審查程序並
    非認定被告有無犯罪之實體審判程序，證據法則無須要求「
    嚴格證明」，僅以「自由證明」為已足，而刑事訴訟程序乃
    一動態過程，有無羈押被告之必要，自應由法院斟酌審判時
    之卷證資料及其他相關情事認定之。
二、原羈押處分意旨略以：本件聲請人即被告甲○○經訊問後，
    坦承其有以循環交易向日盛商業銀行（下稱日盛銀行）借款
    之事實，但否認有與共同被告曾俊雄共同偽造本票之行為，
    惟查本件共同被告曾俊雄偽造本票及文書向日盛銀行詐欺貸
    款額度之部分，業據曾俊雄供述明確，並有貸款資料在卷可
    稽，應堪認定，而聲請人於案發後並未報案，向日盛銀行所
    述遭曾俊雄詐欺新臺幣（下同）1 億元、利用其他管道追查
    曾俊雄花費數千萬元等情節，亦與實際狀況有所出入，是聲
    請人所涉該部分犯罪嫌疑重大，又本件詐欺金額就循環交易
    部分已達1 億2 千餘萬元，且聲請人有與其他共犯、大陸在
    逃共犯勾串以及湮滅證據之虞，而其與曾俊雄共犯之部分（
    即共同違反銀行法第125 條之2 第1 項後段之罪部分），所
    犯係五年以上有期徒刑之罪，而認非羈押聲請人，顯難進行
    審判，有羈押之必要，爰依刑事訴訟法第101 條第1 項第2
    款、第3 款規定，予以羈押，且禁止接見通信，並自民國98
    年9 月23日起予以執行在案。
三、聲請意旨略以：
（一）原處分（聲請人誤載為「原審」，下同）於98年9 月23日
      處分（聲請人誤載為「裁定」，下同）羈押聲請人前，除
      逕行宣告羈押外，並未在該次庭訊中，告知任何得據以羈
      押聲請人之理由，亦未向聲請人闡明恐遭羈押之證據及事
      實，而未予聲請人說明及選任辯護人辯護之機會，亦即前
      揭羈押處分並未依刑事訴訟法第101 條第3 項規定之程序
      ，踐行告知羈押理由、提示據以羈押聲請人之必要事證，
      及向聲請人說明羈押理由存在所依據之事實。另依本案受
      命法官羈押聲請人之押票所載，既未具體載明聲請人究與
      本件何共犯有串證之虞，及關於該串證之虞之相關事證，
      亦未說明有何證據恐遭湮滅。
（二）聲請人係於98年5 月7 日經法務部調查局北部地區機動工
      作組至聲請人住處約談到案，並經檢調機關同步實施搜索
      相關處所，已查扣帳冊、文件等相關證物，並無遺漏，自
      無湮滅事證之虞。另共同被告曾俊雄亦於同日經約談到案
      ，並均經承辦檢察官於該日偵訊，復經曾俊雄就聲請人所
      涉案情部分具結證述在卷。而就本件起訴書犯罪事實欄一
      、二部分所載之犯罪事實，業據曾俊雄於前揭數次供述及
      證述時，均一致供稱係由其一人所為，聲請人並未參與其
      事等語。而曾俊雄於到案後即被羈押禁見迄今，復未曾與
      聲請人同時出庭接受訊問，彼此間並無串證之機會，亦從
      未發生過串證之情形，自應排除勾串共犯或證人之可能。
      至於曾俊雄所稱「陳然」之人，聲請人並不認識，且該「
      陳然」係大陸地區人士，則聲請人自無勾串之可能。況檢
      調機關於於可預見之未來，顯難緝捕「陳然」到案，則以
      此理由羈押聲請人，無異賦予法院可無限期羈押聲請人之
      權力，自屬侵害聲請人之人身自由權，顯違反憲法規範之
      法例原則及無罪推定原則等法治國之刑事程序基本原則。
      又就前揭犯罪事實及起訴書所指犯罪事實三之「循環交易
      」部分，既據聲請人坦承如起訴書編號3 及6 至12部分之
      犯行，且縱認此部分行為違反商業會計法第71條第1 款之
      規定【起訴書認此部分犯行亦涉違反銀行法第125 條之3
      第1 項之罪，實屬誤會，蓋高隆田村電子股份有限公司（
      下稱高隆田村公司）為一經營三十年之公司，債信良好，
      並無為本件詐騙行為之必要】，其法定本刑既僅為五年以
      下有期徒刑之罪，聲請人並已合理解釋其於案發後未向警
      方報案之原因，及與日盛銀行協商展期還款等相關過程，
      並於偵審過程中均配合檢調機關辦案，自無以羈押之最嚴
      重方式，剝奪於偵查階段僅受限制出境處分之聲請人人身
      自由之必要，否則反將有礙本案真實之發現。另就起訴書
      所指前揭犯罪事實，除有曾俊雄之前揭供述及證詞外，亦
      有相關證據在卷可憑，足認聲請人並無證據可供湮滅，亦
      無拒絕提出證據之情形，自無原處分所指有湮滅證據之虞
      之情狀。綜上，本件以具保或限制住居之方式，即可達保
      全刑事審判及執行之目的，並無羈押聲請人之必要，是原
      處分以聲請人涉犯前揭犯行，嫌疑重大，將聲請人羈押並
      禁止接見，自有未合。爰提起本件聲請（聲請人之聲請狀
      誤載為「抗告」，下同），請准撤銷受命法官所為前揭羈
      押處分等語。
四、經查：
（一）本件共同被告曾俊雄於本案受命法官訊問時，坦承其於任
      職日盛銀行企業金融中心副理期間，確有偽造本票、會議
      紀錄等相關資料，為高隆田村電子股份有限公司（下稱高
      隆田村公司）向日盛銀行詐貸2 億元之犯行（見本院98年
      度金重訴字第18號卷三第26至30頁所附本件98年9 月4 日
      準備程序筆錄），其犯罪嫌疑確屬重大，且所犯係最輕本
      刑五年以上有期徒刑之重罪；而其供述內容，包括貸款接
      洽之過程、約定、實際取得佣金數額等細節，與聲請人及
      共同被告繆秀義之供述互有出入，是其等間之共犯結構及
      分工情形為何，自有藉本案進入審理後，經交互詰問等程
      序予以釐清之必要。況依共同被告曾俊雄供承之內容，其
      與大陸地區之女友「陳然」間就偽造前揭本票及相關文件
      之犯行，彼此間有犯意聯絡及行為分擔，惟卻稱無法確認
      「陳然」之真實姓名、年籍，顯係有意隱匿，而「陳然」
      目前仍在大陸地區，並未到案，足認本件確有事實足認聲
      請人有勾串前揭共犯或證人之虞，並可能利用勾串之機會
      ，湮滅相關事證；聲請人辯稱本案已無證據可供湮滅，其
      亦無拒絕提出證據等情，自無可取。又前揭「陳然」之正
      確年籍資料雖尚待查證確認，惟仍非無緝捕到案之可能，
      且羈押被告之法定要件及其期限，法有明文，並得由法院
      或受命法官依案件進行或審理情形，經審酌卷證資料及其
      他相關情事後，決定是否停止羈押，自無所謂無限期羈押
      聲請人之情況，聲請人誤指法院得無限期將其羈押，而認
      為本件羈押有侵害其人身自由權，違反憲法規範之比例原
      則，自屬誤會。另依刑事訴訟法第101 條規定，決定是否
      應羈押被告，係以被告經法官訊問後，是否足認其「犯罪
      嫌疑重大」，並符合該條所定之其他要件，為其判斷依據
      ，且於斟酌是否符合上開羈押要件時，其目的僅在判斷有
      無實施證據保全或強制處分之必要，而非認定被告有無犯
      罪之實體審判程序，故證據法則僅以「自由證明」為已足
      ，此與審判認定被告是否構成犯罪應採「嚴格證明」之證
      據法則不同，自與「無罪推定原則」無關，是聲請人認原
      處分以前揭理由將其羈押，違反無罪推定原則等法治國刑
      事程序之基本原則，自屬誤解。
（二）本件於偵查期間，雖經法務部調查局北部地區機動工作組
      調查員持本院核發之搜索票前往聲請人、曾俊雄、高隆田
      村公司及第三人艾帝克股份有限公司等處所執行搜索，並
      查扣相關帳冊等證物（見臺灣臺北地方法院檢察署98年度
      警聲搜字第720 號卷第111 頁函及所附本院搜索票、搜索
      扣押筆錄、扣押物品收據、扣押物品目錄表所示），惟前
      開「陳然」既尚未到案，且其於台灣地區是否有住所或居
      所而尚待搜索？仍非無疑，則「陳然」與聲請人等仍有湮
      滅本件相關證據之虞，聲請人以本件檢調機關已搜索相關
      處所，辯稱本件相關證物均已被查扣，並無遺漏，故聲請
      人等並無湮滅證據之虞，自無可取。
（三）聲請人就本件起訴書犯罪事實三所指關於「循環交易」部
      分之犯罪事實，雖承認其中部分犯行，惟既否認其有與共
      同被告繆秀義共同為起訴書所指詐騙日盛銀行，而共同違
      反銀行法第125 條之3 第1 項規定之犯行，而繆秀義現因
      疾病治療中，經本案受命法官審酌後，以其雖有羈押要件
      ，惟因疾病接受化療中，而諭令以100 萬元具保並限制出
      境、出海（見本院98年度金重訴字第18號卷一第97頁、第
      104 至106 頁），現已具保在外，則參照前揭說明及事證
      ，自仍難排除聲請人有與共同被告繆秀義串證之虞。聲請
      人以其此部分行為僅涉違反商業會計法第71條第1 款規定
      之罪責等前揭辯詞，辯稱並無將其羈押之必要，否則反而
      妨礙本案真實之發現等語，自非可採。
（四）另按「審判期日之訴訟程序，專以審判筆錄為證。」、「
      審判筆錄內引用附卷之文書或表示將該文書作為附錄者，
      其文書所記載之事項，與記載筆錄者，有同一之效力。」
      刑事訴訟法第47條、第48條定有明文。按前揭法條係規定
      於刑事訴訟法第一編「總則」內，是受命法官依刑事訴訟
      法第279 條規定，於審判期日前行準備程序時所製作之準
      備程序筆錄，解釋上亦應有其適用。經查，本院於98 年9
      月4 日受理98年度金重訴字第18號即聲請人與共同被告曾
      俊雄、繆秀義等共同違反銀行法案件後，即依前揭規定，
      於同日裁定由原處分法官為受命法官，於審判期日前，行
      準備程序（見本院98年度金重訴字第18號一第24頁），經
      受命法官於同年9 月23日傳訊聲請人及共同被告繆秀義到
      庭行準備程序，並依起訴書所載前開各部分犯罪事實，依
      序訊問聲請人及共同被告繆秀義後，認依其等供述情節及
      本件前揭卷證資料所示，足認聲請人所涉前揭犯行之犯罪
      嫌疑重大，且有與其他共犯或在逃共犯勾串及湮滅證據之
      虞，及聲請人與共同被告曾俊雄共犯之部分，所犯係五年
      以上有期徒刑之重罪，而認非羈押聲請人，顯難進行審判
      ，有羈押聲請人之必要，乃依刑事訴訟法第101 條第1 項
      第2 款、第3 款規定，予以羈押並禁止接見通信等情，此
      參前揭期日之報到單、準備程序筆錄（見該件卷一第87至
      97頁）所載即明。又前揭準備程序筆錄就應予羈押聲請人
      之理由，既已載明本案受命法官之諭知為「詳如報到單」
      ，並經當庭諭知暫休庭後，另以電腦打字之方式，繕打前
      開羈押理由（見該件卷一第102 頁）作為該報到單之補充
      後，始繼行開庭並為前揭羈押理由之諭知，顯係因該報到
      單之空白欄位有限，無法詳載前揭羈押理由，而以上開方
      式詳予補充記載。則參照前揭說明，自應認為該次期日之
      準備程序筆錄係將前揭電腦繕打之羈押理由及報到單所載
      內容，均作為其附錄，是前揭以電腦繕打之羈押理由及報
      到單所記載之內容，自與記載於該準備程序筆錄內者，有
      同一之效力，而應認為本案受命法官已踐行依刑事訴訟法
      第101 條第3 項規定，將該條第1 項規定羈押聲請人所依
      據之事實，告知聲請人及其選任辯護人，並已記載於該期
      日筆錄內。另關於刑事訴訟法第101 條規定之告知義務踐
      行程序，並未明文規定必須於該次庭期最初之始明白告知
      ，且依前揭準備程序筆錄及羈押理由所載，顯係以聲請人
      及共同被告繆秀義（含其等選任辯護人）之當庭供述，經
      綜合本件相關卷證後，認有前揭應羈押聲請人之理由及必
      要，而為羈押聲請人之處分，並已依前揭程序諭知，自難
      認為其所踐行之程序有何違誤。又依前揭準備程序筆錄所
      載內容，包括聲請人、共同被告繆秀義及其等之選任辯護
      人，於本案受命法官為前揭羈押聲請人之處分（另諭知共
      同被告繆秀義以100 萬元具保）前，均曾就聲請人有無出
      境之計劃，及有無限制聲請人及共同被告繆秀義出境之必
      要等情，具體表示過意見，非無讓其等表示意見之機會。
      是聲請人指稱本件原處分作成前，未予聲請人說明及其選
      任辯護人表示辯護意見之機會，容非可採，其據以指稱本
      案受命法官為前揭羈押處分前，未經告知羈押之理由，並
      未踐行刑事訴訟法第101 條第3 項規定之告知程序等語，
      自非可採。另其指稱前揭押票未具體載明關於聲請人究與
      本件何共犯有串證之虞及其相關事證，亦未說明有何證據
      恐遭湮滅等語，核亦與卷附前揭羈押理由所載不符，亦無
      可取。
（五）綜上所述，本件經受命法官參酌前揭事證，經相互勾稽結
      果，以聲請人因涉嫌違反銀行法第125 條之2 第1 項後段
      等規定之罪，嫌疑重大，所犯係最輕本刑五年以上有期徒
      刑之罪，且與共犯或證人即曾俊雄、繆秀義及「陳然」間
      有勾串之虞，非予羈押顯難進行審判，而依刑事訴訟法第
      101 條第1 項第2 款、第3 款規定予以羈押且禁止接見通
      信，並自98年9 月23日起予以執行等情，已詳述應予羈押
      之理由，其踐行之程序及理由核均無不當，亦無違背適合
      性、最小干預暨相當比例性等原則。聲請人提起本件聲請
      ，徒以前揭情詞指摘原處分有何不當，聲請予以撤銷，核
      無理由，應駁回其聲請。
據上論斷，應依刑事訴訟法第416 條第4 項、第412 條，裁定如
主文。
中    華    民    國    98    年    10    月    15    日
                  刑事第二庭  審判長法  官  劉慧芬
                                    法  官  江俊彥
                                    法  官  陳勇松
以上正本證明與原本無異。
本裁定不得抗告。
                                    書記官  鄭巧青
中    華    民    國    98    年    10    月    15    日


司法院資訊處製作；財團法人民間司法改革基金會備份。
